【裁判字號】    98,易,528
【裁判日期】    990506
【裁判案由】    業務侵占
【裁判全文】
臺灣高雄地方法院刑事判決               98年度易字第528號
公  訴  人  臺灣高雄地方法院檢察署檢察官
被      告  戊○○
上列被告因業務侵占案件，經檢察官提起公訴（97年度偵字第34
44號），本院判決如下：
    主  文
戊○○無罪。
    理  由
一、公訴意旨略以：被告戊○○於民國95年6 月間，與告訴人壬○○合夥經營高雄市○○區○○路276 之3 號之「四通八達
    汽車行」，由告訴人出名登記為該商號負責人，被告則擔任
    店長，負責掌管帳務及金錢，及將每月營業盈餘存入上開汽
    車行中國信託商業銀行五甲分行（下稱中國信託銀行）帳號
    000000000000號帳戶內，為執行業務之人。詎被告明知其持
    有之款項係公司所有，竟意圖為自己不法之所有，自95年6
    月間起至96年1 月間止，接續利用業務上持有汽車行支出貨
    款及營業收入之機會，未將如附表一所示之貨款支付各該廠
    商，亦未將如附表二所示各月營業盈餘存入上開中國信託銀
    行帳戶內，而將如附表一、二所示款項合計新臺幣（下同）
    84萬8,636 元悉數侵占入己。嗣於96年2 月間，因告訴人察
    覺有異，核對上開汽車行之廠商付款簽收簿、總收支、收入
    、支出帳簿及廠商收支帳紀錄後，始悉上情，因認被告涉犯
    刑法第336 條第2 項之業務侵占罪嫌等語。
二、證據能力方面：
  (一)按被告以外之人於偵查中向檢察官所為陳述，除顯有不可信
    之情況者外，得為證據，刑事訴訟法第159 條之1 第2 項定
    有明文。偵查中對被告以外之人所為之偵查筆錄，性質上係
    屬傳聞證據。惟現階段刑事訴訟法規定檢察官代表國家偵查
    犯罪、實施公訴，依法其有訊問被告之權，證人且須具結，
    而實務運作時，檢察官偵查中向被告以外之人所取得之陳述
    ，原則上均能遵守法律規定，不致違法取供，其可信度極高
    ，職是：
  1.本件證人即告訴人壬○○之友人賴翌潔，因受告訴人囑託於
    本案案發後查核四通八達汽車行之帳目，其於偵查中檢察官
    係以證人身分予以訊問，並經依法具結在卷，並無證據顯示
    檢察官在偵查時有不法取供之情形，亦查無證據顯示有顯不
    可信之情況，其於應具有證據能力偵查中所為證述，應具有
    證據能力。
  2.被告另否認證人即告訴人壬○○於偵查中所為陳述之證據能
    力，查證人壬○○於偵查中均係以告訴人之身分到庭陳述，
    且未經具結，已與前開規定不符，參以證人壬○○已於本院
    審理時到庭結證，並經被告之對質、詰問，其證述內容與偵
    查中之陳述並無不符，亦無引用其偵查中陳述之必要，是證
    人壬○○於偵查中所為陳述應無證據能力。
  (二)次按被告以外之人於審判外之陳述，雖不符刑事訴訟法第15
    9 條之1 至第159 條之4 之規定，而經當事人於審判程序同
    意作為證據，法院審酌該言詞陳述或書面陳述作成時之情況
    ，認為適當者，亦得為證據；又當事人、代理人或辯護人於
    法院調查證據時，知有第159 條第1 項不得為證據之情形，
    而未於言詞辯論終結前聲明異議者，視為有前項之同意，刑
    事訴訟法第159 條第1 項、第159 條之5 分別定有明文。查
    本判決所引用其他各項證據（含傳聞證據、非傳聞證據及符
    合法定傳聞法則例外之證據）之證據能力，檢察官及被告戊○○於本院審判程序時，均表示無意見，並同意引為證據，
    且於本院言詞辯論終結前，對於卷附具有傳聞證據性質之證
    據，既均已知其情，卻未聲明異議，本院認該具有傳聞證據
    性質之證據，亦無任何違法取證之不適當情形，以之作為證
    據使用係屬適當，自均具有證據能力。
三、次按檢察官就被告犯罪事實，應負舉證責任，並指出證明之
    方法；又犯罪事實應依證據認定之，無證據不得認定犯罪事
    實；不能證明被告犯罪者，應諭知無罪之判決，刑事訴訟法
    第161 條第1 項、第154 條第2 項、第301 條第1 項分別定
    有明文。申言之，犯罪事實之認定應憑證據，如未能發現相
    當證據，或證據不足以證明，自不能以推測或擬制之方法，
    作為裁判基礎；且認定犯罪事實所憑之證據，雖不以直接證
    據為限，間接證據亦包括在內，然而無論直接證據或間接證
    據，其為訴訟上之證明，須於通常一般之人均不致有所懷疑
    ，而得確信其為真實之程度者，始得據為有罪之認定，倘其
    證明尚未達到此一程度，而有合理之懷疑存在而無從使事實
    審法院得有罪之確信時，即應由法院為諭知被告無罪之判決
    ，最高法院40年台上字第86號、76年台上字第4986號判例意
    旨可資參照。又告訴人之告訴，係以使被告受刑事追訴為目
    的，是其陳述是否與事實相符，仍應調查其他證據以資審認
    ；換言之，被害人與一般證人不同，其與被告處於相反之立
    場，其陳述之目的，在使被告受刑事訴追處罰，內容未必完
    全真實，證明力自較一般證人之陳述薄弱。故被害人縱立於
    證人地位而為指證及陳述，且其指證、陳述無瑕疵可指，仍
    不得作為有罪判決之唯一證據，應調查其他證據以察其是否
    與事實相符，亦即仍須有補強證據以擔保其指證、陳述之真
    實性，始得採為斷罪之依據（最高法院52年度台上字第1300
    號判例、94年度台上字第3326號判決參照）。
四、公訴意旨認被告涉有上開罪嫌，無非係以被告之供述、告訴
    人之指述、證人賴翌潔於偵查中之證述、及卷附由告訴人製
    作之業務侵占明細表、滿服貿易公司帳款簽收單、付款簽收
    簿、帳冊、中國信託帳戶存摺明細表等資料為其論據，並以
    ：依中國信託銀行帳戶顯示，被告並無存入如附表二所示款
    項等語，為其證明之方法。訊據被告固坦承有於95年6 月間
    與告訴人合夥經營四通八達汽車行，並由其掌管該汽車行之
    大小章及中國信託銀行存摺，並負責管理車行帳務及金錢、
    製作帳冊之事實，惟堅詞否認有何業務侵占之犯行，辯稱：
    (1)起訴書附表一並無侵占問題，依廠商付款簽收簿記載，可
    證明廠商確實有收受簽收簿上所載金額；(2)附表二部分，伊
    每個月做完帳後，均會由告訴人之胞妹辛○○過目，辛○○
    當時在會計師事務所工作，如果有問題早就發現了，況且，
    公司裡面每個月也需要1 、2 萬元現金周轉，告訴人也會向
    公司借款3 、4 萬元，都沒還給公司，扣除未收款項及借支
    金額，公司大概都虧損，96年2 月10日伊與告訴人一筆一筆
    核對帳目，結算結果是四通八達汽車行還欠伊4 萬多元，告
    訴人也有簽立立據，伊實在不知道告訴人說伊侵占80幾萬元
    是從何而來等語。
五、經查：
  (一)被告於95年6 月間與告訴人合夥經營獨資商號四通八達汽車
    行，由被告出資現金20萬元，告訴人出資現金10萬元及工具
    價值10萬元，由告訴人出名為該汽車行負責人，擔任車行師
    傅，被告則負責記帳、管理公司現金收支，後因公司營運狀
    況不佳，告訴人乃與被告於96年2 月10日對帳，結算公司帳
    目，結算結果尚欠被告4 萬8,660 元等情，業據告訴人於本
    院審理時證述綦詳及被告供承明確（見本院卷第47至48、51
    至54頁），並有四通八達汽車行之商業登記公示資料一紙、
    高雄市政府經濟發展局98年10月15日高市經發二字第098002
    6390號含暨檢附之商業登記案卷影本一份、被告及告訴人結
    算四通八達汽車行帳目之立據一紙在卷可稽（見本院易字卷
    第14、18至36頁、偵一卷第30頁），是上開事實均堪以認定
    ，循此足徵四通八達汽車行雖係獨資商號，並由告訴人出名
    為負責人，然實際上係由被告與告訴人共同出資、出工合夥
    經營，被告乃該汽車行之隱名合夥人至明，渠等之合夥關係
    迄96年2 月10日結算後乃告終了。又被告既為公司隱名合夥
    人，於95年6 月間至96年1 月止負責掌管公司大小章及帳務
    ，則其乃因業務上之執掌持有公司現金一節亦明。
  (二)起訴書附表一部分：
  1.編號1 部分（即廠商付款簽收簿第6 頁第5 欄）：
    公訴意旨認被告侵吞四通八達汽車行支付滿服貿易有限公司
    （下稱滿福公司）貨款945 元，本院依告訴人提出之廠商付
    款簽收簿第6 頁第5 欄觀之，該欄記載四通八達汽車行支出
    費用為3,570 元及945 元共2 筆，合計4,515 元，經本院職
    權調查結果，分別由滿福公司員工癸○○及乙○○簽收，經
    傳喚該二人於本院審理時到庭作證，證人乙○○證稱：戊○○與滿福公司間的合作，都是使用簽收簿讓伊簽名，簽收簿
    上的帳目是由滿福公司會計核對，每個月都會拿公司收款單
    去四通八達汽車行收款，廠商付款簽收簿第6 頁第5 欄「乙○○」的簽名應該是伊簽的，且伊可確定該欄所載款項四通
    八達汽車行有付款，因為只要有簽收就是有付款，一切都是
    以單據為準，不會有多付貨款之情形，且伊與四通八達汽車
    行經手期間，亦無少付貨款之情形，廠商付款簽收簿所載金
    額，即表示戊○○支付滿福公司多少錢等語綦詳（見本院易
    字卷第169 至173 頁），證人癸○○亦於本院審理時證稱：
    伊於95年間負責滿福公司外務送貨及收款事宜，廠商付款簽
    收簿第6 頁第5 欄「癸○○」的簽名是伊簽的沒錯，伊簽名
    就表是伊有收款等語明確（見本院易字卷第174 至176 頁）
    ，足見該欄所示之二簽名，乃係滿福公司員工親簽，並非被
    告偽造，是被告確實有支付上開二筆款項與滿福公司無訛。
  2.編號2 部分（即廠商付款簽收簿第7 頁第4 欄）：
    公訴意旨認被告於95年11月2 日於廠商付款簽收簿偽造「華
    」之簽名，侵吞應支付滿福公司貨款7,548 元，惟經本院職
    權向滿福公司查詢結果，於該欄簽名「華」之人，應係該公
    司員工庚○○，經本院傳喚到庭作證，證人庚○○於本院審
    理時結證稱：伊於95、96年間擔任滿福公司送貨員及收款業
    務，廠商付款簽收簿第7 頁第4 欄95年11月2 日「華」之簽
    名，係伊所親簽，代表款項是伊收的等語明確（見本院易字
    卷第180 頁），足見該筆款項7,548 元確係由滿福公司員工
    庚○○收款無誤，被告並無偽造簽名以侵吞該筆貨款。
  3.編號3 部分（即廠商付款簽收簿第17頁第6 欄）：
    公訴意旨認被告於96年2 月5 日侵吞應支付與滿福公司之貨
    款1 萬4,556 元，惟經證人即滿福公司員工丙○○於本院審
    理時具結證稱：伊於95、96年間擔任滿福公司倉管兼送貨員
    ，亦負責收款或付款之工作，廠商付款簽收簿第17頁第6 欄
    所載「丙○○」之簽名，是伊本人的簽名，代表伊在當下已
    經有收到票或現金，不會有在簽收簿上簽名，但實際沒收到
    貨款之情形，一定是銀貨兩訖等語明確（見本院易字卷第18
    0 至182 頁），足見該筆款項確經滿福公司員工丙○○簽收
    ，被告確實有交付1 萬4,556 元與丙○○至為明確，其並無
    侵吞該筆貨款之情形。
  4.編號4 部分（即廠商付款簽收簿第9 頁第6 欄）：
    公訴意旨認被告侵吞如廠商付款簽收簿第9 頁第6 欄所載
    1 萬7 ,000元貨款，並未支付與尚旺汽車行，惟告訴人則於
    本院審理時指稱：被告在廠商付款簽收簿第7 頁第1 欄記載
    「瑞獅報廢抵材料費12000 」，又於簽收簿第9 頁第6 欄記
    載95年11月4 日雜支1 萬2,000 元、材料5,000 元，11月4
    日雜支1 萬2,000 元的部分應該是重複記載等語（見本院易
    字卷第76頁），是公訴意旨認被告侵占金額為1 萬7,000 元
    已非無疑。又經本院職權查詢結果，廠商付款簽收簿第9 頁
    第6 欄收款人「原」之簽名，應係尚旺汽車行員工丁○○，
    經傳喚其到庭作證，證人丁○○於本院審理時結證稱：95年
    間伊在尚旺汽車行工作，與四通八達汽車行有業務往來，負
    責送貨及收款，收款多半是像戊○○接洽，他有一本簽收簿
    ，伊去收款時核對帳目無誤後，都要在那本簽收簿上簽名，
    就是審判長提示的這本簽收簿，廠商付款簽收簿第9 頁第6
    欄的簽名「原」字是不是伊親簽伊忘記了，但伊確定有向戊○○收過款，因為這本帳簿是專門用來簽收帳款用的，伊平
    常去四通八達汽車行簽名都會簽「原」字。廠商付款簽收簿
    第7 頁第1 欄記載「瑞獅報廢抵材料費12000 」，伊有印象
    尚旺公司曾向四通八達汽車行購買一部於高速公路發生車禍
    事故之車款為瑞獅之報廢車，上面簽的「俊」字，可能是公
    司員工「啟俊」等語在卷（見本院卷第191 至193 頁），依
    上開證述觀之，證人丁○○雖已不記得95年11月4 日之款項
    是否為其簽收，然依前開證人乙○○、癸○○、庚○○等人
    之證述，必定是收到同額貨款才會在簽收簿上簽名，核與證
    人丁○○之證述相符，況其亦證稱平常至四通八達汽車行均
    係簽「原」字等語，亦與本件簽收情形相符，堪認廠商付款
    簽收簿第9 頁第6 欄所載之1 萬7,000 元應係由證人丁○○
    簽收無訛，且尚旺公司確有向四通八達汽車行購買瑞獅廠牌
    之報廢車一事。再者，檢察官於偵查中曾傳喚尚旺公司員工
    簡啟俊到庭，足徵證人丁○○所述向告訴人公司購買瑞獅報
    廢車一事為真，復觀諸廠商付款簽收簿第7 頁第1 欄所簽「
    俊」字，與尚旺公司員工簡啟俊於偵查中簽名之「俊」字筆
    法相同，足見該欄以瑞獅廠牌報廢車抵材料費1 萬2,000 元
    ，確經尚旺公司員工簡啟俊簽收無訛。綜上所述，廠商付款
    簽收簿第9 頁第6 欄所載之貨款1 萬7,000 元，及第7 頁第
    1 欄以瑞獅報廢車抵材料費1 萬2,000 元，均經尚旺公司員
    工簽收，被告並無檢察官所指侵占之犯行。況且本件被告並
    無會計記帳經驗，非合格之會計師或記帳師，業經被告供明
    在卷（見本院易字卷第214 頁），縱被告偶有誤載或僅於現
    金收支簿「支出」帳冊內記載，但漏未記載於其他會計帳冊
    之情形，然尚難以此認定被告主觀上即係基於業務侵占之犯
    意故為虛偽記載。
  5.編號5 部分：
    公訴意旨以被告僅於總收支帳本第7 頁記載支付車芝城公司
    貨款1 萬9,000 元，於廠商付款簽收簿未見該公司員工己○○簽收，被告雖辯稱證人己○○當時手受傷無法簽名，為證
    人所否認等語，認定被告有侵占該筆款項之犯行，惟查，證
    人即車芝城公司負責人己○○雖於本院審理時證稱：伊過去
    向戊○○收款時，沒有印象曾因手傷無法簽名等語在卷（見
    本院易字卷第186 頁），然被告於本院審理時係辯稱：車芝
    城的老闆梁先生有受傷還是開刀，因為他跟告訴人是朋友，
    所以當時是告訴人去收款等語（見本院易字卷第77頁），被
    告並非辯稱因己○○手受傷無法簽名，公訴意旨就此節已有
    誤會；又證人己○○於本院審理時雖證稱：伊在95年下半年
    期間開刀，被告及告訴人未曾去醫院探病，伊就95年9 月份
    車芝城公司1 萬9,000 元之款項沒有印象，且時間已經過很
    久，都沒有保留帳目資料了等語在卷（見本院易字卷第187
    至190 頁），惟按刑事訴訟之被告依法並無自證無罪之義務
    ，若控罪所憑之積極證據，在生活經驗上尚不足以排除其他
    有利被告之合理推斷，致不足以證明犯罪事實時，仍不能因
    被告否認犯罪之辯解不成立，資為無視積極證據不足之理由
    （最高法院30年上字第482 號、30年上字第1831等判例意旨
    參照），本件被告上開辯解縱不足採，然仍須其他積極證據
    證明被告犯罪，證人己○○因時間久遠，就是否曾收取四通
    八達汽車行1 萬9,000 元之貨款已無印象，又無相關帳目資
    料可供查證，而無從證明如附表一編號5 所示之交易是否確
    有其事，況有無該筆實體交易，應由檢察官負舉證責任，檢
    察官既未舉證證明四通八達汽車行與車芝城公司間有無上開
    1 萬9,000 元之交易，又未提出相關帳目佐證其說，並無其
    他積極證據證明被告確有侵占此筆款項之事實，自難僅以被
    告辯解不可採，即認定被告有此侵占犯行。參以本件被告未
    受專業記帳訓練，並非合格之記帳員，已如前述，本院審理
    時，亦察覺被告有時僅將支出帳款登記於現金收支簿之「支
    出」帳冊內，而未記載於「總收支」帳冊內，經詢問被告答
    以：有時廠商來收款的時間延誤，為了好作帳，所以會列在
    雜支帳冊內等語在卷（見本院易字卷第78頁），足見被告既
    非專業記帳人士，於記帳方式或有疏漏之處，然縱有漏載或
    記載有誤，亦不得以該不正記載逕認為不實記載或虛偽紀錄
    。
  6.編號6 、7 部分（即廠商付款簽收簿第4 頁第1 欄、第7 頁
    第6 欄）：
    公訴意旨認被告另侵占如廠商付款簽收簿第4 頁第1 欄所載
    3,750 元、第7 頁第6 欄2 萬2,700 元之貨款，惟證人己○○於本院審理時業已結證：伊為車芝城公司負責人，95、96
    年間與四通八達汽車行有業務往來，印象中該汽車行是伊親
    自去收款的，廠商付款簽收簿第4 頁第1 欄95年9 月11日所
    載3,750 元，第7 頁第6 欄95年11月2 日2 萬2,700 元之貨
    款，均係由伊親自簽名，伊簽名的意思就代表當場有收到，
    一定是伊有收到這筆款項才會在上面簽名，印象中通常是跟
    戊○○收款等語綦詳（見本院卷第183 至184 、186 、189
    頁），足見如附表一編號6 、7 所示二筆款項，確實經證人
    己○○親自簽收無訛，被告並無侵占該二筆款項之犯行。
  7.編號8 部分（即廠商付款簽收簿第5 頁第6 欄）：
    公訴意旨另認被告侵占如廠商付款簽收簿第5 頁第6 欄所載
    95年10月2 日，應支付與汶記公司之貨款1 萬1,760 元，又
    經本院傳喚該欄簽名之人「子○○」為證人，其於審判期日
    並未到庭，惟經本院核對歷次汶記收款人「子○○」或「魏
    」之簽名（見廠商付款簽收簿第2 頁第2 欄95年9 月2 日、
    第12頁第6 欄95年12月12日、第14頁第1 欄96年1 月2 日、
    第18頁第2 欄96年2 月2 日、第23頁第3 欄96年4 月2 日之
    簽收紀錄），不論在被告離開四通八達汽車行前後之簽名，
    均與附表一編號8 收款人之簽名相同，且與子○○於97年5
    月6 日偵查中之簽名相同（見偵二卷第25頁），堪認如附表
    一編號8 之收款人「子○○」，應為子○○本人簽名無誤。
    況且汶記公司於被告與告訴人拆夥後，曾因四通八達汽車行
    改用其他廠牌之油品，未依雙方合約使用汶記公司之「歐菱
    潤滑油」，認四通八達汽車行違約而對本件被告及告訴人提
    起民事訴訟，請求渠等支付違約金38萬元及自96年3 月15日
    後積欠之貨款3 萬6,918 元等情，業經本院依職權調取本院
    97年度簡上字第123 號民事案件卷宗核閱無誤，汶記公司負
    責人子○○亦未追討如附表一編號8 所示之貨款，倘被告私
    下侵吞此筆款項1 萬1, 760元，金額非微，汶記公司豈有不
    一併追討之理，是綜上說明，堪認此筆貨款業已給付汶記公
    司甚明。
  (三)起訴書附表二部分：
  1.公訴意旨以告訴人提出之業務侵占案件明細表（見偵二卷第
    44頁），認定被告自95年6 月起至96年1 月止，每月侵占如
    附表二所示之款項，而未存入四通八達汽車行之中國信託帳
    戶。惟依告訴人所提出現金收支簿「總收支」帳本觀之，被
    告每月收入支出總和之計算方式，均係以中國信託銀行存摺
    餘額加計該月份營業額，再扣除當月各項支出，以所得數目
    為次月帳戶內存摺餘額，而依此方法計算，四通八達汽車行
    於96年1 月份帳戶內之存款餘額僅有1 萬7,341 元，公訴意
    旨認被告利用業務上持有現金之機會，侵占共計84萬8,636
    元已非無疑。況且，依一般商業活動觀之，公司每月之盈餘
    ，應係由公司當月營業收入總額扣除當月支出總額，始為該
    月所獲利潤，然本院核對起訴書附表二及告訴人所提出之現
    金收支簿「總收支」帳本，檢察官逕以每月存摺餘額加計該
    月營業收入總額，作為被告應存入中國信託銀行帳戶內之款
    項（即附表二「應存入帳戶」欄），而未扣除材料支出或其
    他各項成本，已悖於一般計算盈餘之方式，且檢察官以上月
    存摺餘額，加計當月營業收入，扣除當月成本支出所得餘額
    ，乃公司當月存摺應顯現之帳目，並非當月實際盈餘，檢察
    官以此作為被告侵占之金額，亦有誤會，況且檢察官每月均
    以上月存款餘額為基準，重新計算次月應存入帳戶及被告侵
    占之金額，顯有重覆計算侵占金額之情形。
  2.舉例而言，依總收支帳本第5 頁「8 月份收入支出總和」觀
    之，四通八達汽車行8 月份中信存摺餘額為14萬1,453元，8
    月車輛營業額為21萬8,483 元，二者合計為35萬9,936 元，
    惟此僅係在公司毫無支出之情形下，公司帳戶內始可累積之
    金額，然衡諸一般商業交易活動，通常需要現金周轉，因應
    即時支出，且不定時會有廠商前來收款，需以現金支付，檢
    察官未考量交易習慣及支出金額，逕以此作為應存入公司帳
    戶之款項，已有未合，又起訴書附表二編號2 「已存入帳戶
    」所載17萬8,467 元，經本院核算結果，乃係8 月份支出總
    額，並非所謂已存入帳戶金額，檢察官就附表二「已存入帳
    戶」一欄之數額，本院遍查全卷，均未見有何證據可資佐證
    該欄數額從何而來，亦有未洽。再者，檢察官認定被告於95
    年8 月即附表二編號2 侵占金額為18萬1,469 元，惟此乃上
    月存摺餘額加計本月營業總收入扣除總支出所得帳戶內所剩
    餘額，並非當月實際獲得利潤，檢察官以此作為被告侵占之
    金額，顯有不當。
  3.起訴書附表二所載被告侵占金額之計算方式，既有上開未合
    之處，本院另依告訴人提出現金收支簿「總收支」帳本，以
    95年6 月至96年1 月四通八達汽車行每月存摺餘額、營業總
    收入、總支出，計算該汽車行實際獲利結果，依本院核算之
    附表三觀之，可知該汽車行僅於95年6 、7 月、8 月、12月
    有獲利，至95年9 月至11月、96年1 月，扣除被告及告訴人
    、學徒之薪資，均呈現虧損狀態，公司並無其他獲利至為明
    確，且與被告於本院審理時供稱扣除未收款項及借支金額，
    公司大概都虧損等語相符（見本院易字卷第124 頁），並非
    如告訴人所述公司有一定利潤，不可能負債云云。
  4.又告訴人固於本院審理時證稱：95年6 月至8 月都沒有廠商
    來請款，帳戶內應該有錢才對，但被告都沒有把收款匯入公
    司帳戶等語（見本院易字卷第48頁），惟依被告提出之現金
    收支簿「支出」帳本觀之（見支出帳本第1 頁至5 頁），四
    通八達汽車行於95年6 月、7 月間，甫設立自有許多開業成
    本支出，例如廠房押金、租金、桌椅等等，總支出達25萬1,
    072 元，渠等開業資本為30萬元，扣除支出項目後，帳戶內
    僅餘4 萬8,928 元；再依現金收支簿「收入」帳本「7 月份
    車輛營業額」觀之（見「收入」帳本第2 至3 頁），7 月份
    總業績雖達20萬6,850 元，惟其中包括已收現金8 萬4,250
    元，已收支票5 萬6,450 元及未收款6 萬6,150 元，因此依
    附表三編號1 所示，於95年6 、7 月間總收支計算結果，盈
    餘雖為9 萬2,525 元，惟此乃會計帳目之數額，實際上可能
    尚有支票5 萬6,450 元未到期而未兌換為現金收入，及未收
    款6 萬6,150 元未收回，此部分未實際收取之帳款合計已高
    達14萬8,975 元，顯逾該月之帳面收入，是以，於該段期間
    內，公司未有現金入帳，尚稱合理。告訴人未慮及此，逕以
    上開情詞認被告有侵占犯行，尚難憑取。從而，公訴意旨單
    憑告訴人單方面之懷疑、指述，推認被告侵占84萬餘元云云
    ，顯與本案卷證及四通八達汽車行帳目不符，無足憑採。
  5.又公訴意旨另以：四通八達汽車行帳戶內未顯示存入帳戶之
    資料等語，推認被告有侵占之犯行，惟一般商業交易習慣，
    公司需要現金周轉，因應當日支出及廠商不定時收取貨款，
    況且依現金收支簿「支出」帳本各月份支出情形觀之，該汽
    車行支出項目，包含「晚餐」、「中餐」、「加油」、「坤
    歷BMW 加油」、「坤歷加油」、「電信費」、「公關飲料」
    、「坤歷檳榔」、「下午點心」、「文具」、「拜拜金紙」
    等等，項目眾多繁雜，且均由公司公款支出，被告既負責管
    理公司帳務，因而在手上持有現金，隨時因應各項支出，及
    支付廠商請款，並未悖於事理，而依本院核算如附表三所示
    盈餘，四通八達汽車行既多處於虧損之狀態，則於每月結算
    後並無現金可供存入，亦屬正常。況且，依證人即告訴人壬○○於本院審理時證稱：伊將中國信託帳戶及大小章交給被
    告，有跟他說要把盈餘的部分存入該帳戶內等語在卷（見本
    院卷第53頁），惟此乃告訴人單方要求被告應將盈餘存入帳
    戶，且未經被告承諾而達成合夥契約之內容，縱使被告未將
    盈餘存入上開帳戶，亦不生若何有關合夥契約違反一事，更
    難以此認定被告即有業務侵占之犯行，遑論四通八達汽車行
    實際呈現虧損狀態，如前所述，更無盈餘可供存入上開帳戶
    ；再者，被告乃四通八達汽車行之隱名合夥人，亦如上述，
    被告既為該汽車行之合夥人，又管理帳務及現金支出，其依
    一般交易習慣，手上持有現金支應每日通常支出或廠商收款
    ，而未存入帳戶，亦與常情相符，自不能以被告未將盈餘存
    入上開帳戶，即任意指摘被告有侵占之行為。
  6.又證人即告訴人胞妹辛○○於本院審理時亦證述：伊係負責
    四通八達汽車行報稅部分，不經手車行內部會計收支事項，
    但伊在四通八達汽車行合夥開業的前一、二個月，被告作完
    帳後，哥哥壬○○會把帳冊及廠商請款單部分帶回來，叫伊
    看一下，伊有看汽車行的收支狀況，但除了核對請款單的部
    分，沒有參與其他部分。後來壬○○發覺公司錢不夠用，伊
    有針對被告提供的帳簿，自車行開幕後從頭核對一次，當時
    依帳簿上來看，公司在一定的時間點上是有虧損的，伊有向
    壬○○表示公司可能有虧損，被告應該是有支付款項給廠商
    ，虧損部分的金額，可能要由壬○○跟被告去分擔等語在卷
    （見本院易字卷第201 至203 頁），足認被告於95年6 至8
    月所為帳目，業經證人辛○○核對帳冊及廠商請款單，並未
    察覺有何異處，告訴人未計算其他支出項目或未收現金等情
    形，徒以公司尚未支付廠商請款，推認公司應有現金存入，
    顯有誤會，又依前揭證述，被告歷月所為帳目，經證人辛○○核對後，公司確實有虧損之情形，並非如獲利甚多，亦與
    本院審理結果相同，凡此均無足證明被告有何侵占犯行。至
    證人辛○○固另證稱：本件問題在於公司的現金部分，帳冊
    上所記之應收、應支帳款在收入或支出給廠商貨款前，應該
    還是要存在於公司，因為廠商在交貨後的一、二個月才會向
    汽車行請款等語（見本院卷第203 頁），惟此部分證述僅考
    量公司支出廠商貨款部分，並未考量公司於平日即有諸多支
    出項目，如前所述，且於當月亦可能有前一、二個月之廠商
    前來收款，亦忽略縱列應收帳款之帳目，惟實際上車行尚未
    收得現金入帳等情形，是其此部分證言尚難憑取，而不足為
    不利被告之認定。
  7.從而，本件檢察官未能舉證證明被告主觀上、客觀上確有如
    起訴書附表二所載之侵占犯行，亦無法指明被告每月具體侵
    占數額為何，已有未合，復依交易習慣觀之，一般公司需現
    金周轉，被告所辯尚稱合理。又按認定犯罪事實，應綜合所
    有直接、間接證據，本於推理作用，確信其為真實之程度，
    而為有罪之認定，自難僅憑告訴人單方面之指訴或懷疑為論
    斷之依據，查本件四通八達汽車行無從證明確有盈餘，每月
    利潤甚薄，甚至有虧損之情形，告訴人未曾參與公司帳務，
    亦未經手現金收支，據其證述在卷（見本院易字卷第47、52
    至53頁），其就公司收支狀況全然不瞭解，僅因公司收入不
    如預期，單憑個人主觀上之懷疑臆測被告侵占公司貨款及盈
    餘，又未能確實清查帳目及確認廠商是否請款簽收，實不足
    取。是本件既查無其他直接證據，甚或諸如經驗法則、論理
    法則等間接證據可資佐證，自不得為被告不利之認定。且經
    計算95年6 月至96年1 月之盈餘，四通八達汽車行已有3 萬
    1,587 元之虧損，而至96年2 月10日合夥關係終止前，更有
    未支付廠商之款項，則依其營收，已呈虧損，被告自不可能
    對虧損之部分予以侵占。
六、綜上所述，本件告訴人指訴之內容實難以採信，檢察官所舉
    前開證據，尚不足使本院達於通常一般之人均不致有所懷疑
    ，而得確信被告有如起訴書附表一、附表二所示之業務侵占
    犯行，致使無從形成有罪之確信，則依罪證有疑利於被告之
    證據法則，即不得遽為不利被告之認定。此外，本院復查無
    其他積極證據足認被告有檢察官所指之上述犯行，實難僅憑
    告訴人單方面懷疑遽入被告於罪，揆諸首揭說明，自應為被
    告無罪之諭知。
據上論斷，應依刑事訴訟法第301 條第1 項，判決如主文。
本案經檢察官甲○○到庭執行職務。
中    華    民    國    99    年    5     月    6     日
                  刑事第十八庭  審判長法  官  李東柏
                                      法  官  陳芸珮
                                      法  官  周佳佩
以上正本證明與原本無異。
檢察官如不服本判決應於收受判決後10日內向本院提出上訴書狀
，並應敘述具體理由。
中    華    民    國    99    年    5     月    6     日
                                      書記官  王立山
附表一：（金額：新臺幣）。
┌─┬──────┬──┬───┬──────┬─────┬───────┐
│編│  侵占時間  │廠商│廠商實│廠商付款簽收│ 侵占金額 │  備    註    │
│號│            │名稱│收金額│簿登載之廠商│          │              │
│  │            │    │      │簽收金額    │          │              │
├─┼──────┼──┼───┼──────┼─────┼───────┤
│1 │95年10月3日 │滿福│3570元│4515元      │945 元    │廠商付款簽收簿│
│  │            │    │      │            │          │第6 頁第5 欄、│
│  │            │    │      │            │          │總收支帳本第7 │
│  │            │    │      │            │          │頁            │
├─┼──────┼──┼───┼──────┼─────┼───────┤
│2 │95年11月2日 │滿福│0元   │7548元      │7548 元   │廠商付款簽收簿│
│  │            │    │      │            │          │第7 頁第4 欄、│
│  │            │    │      │            │          │總收支帳本第9 │
│  │            │    │      │            │          │頁            │
├─┼──────┼──┼───┼──────┼─────┼───────┤
│3 │96年2 月5日 │滿福│867元 │1萬4556元   │1 萬3689元│廠商付款簽收簿│
│  │            │    │      │            │          │第17頁第6 欄、│
│  │            │    │      │            │          │總收支帳本第15│
│  │            │    │      │            │          │頁            │
├─┼──────┼──┼───┼──────┼─────┼───────┤
│4 │95年11月4日 │尚旺│0元   │1萬7000元   │1 萬7000元│廠商付款簽收簿│
│  │            │    │      │            │          │第9 頁第6 欄、│
│  │            │    │      │            │          │總收支帳本第9 │
│  │            │    │      │            │          │頁（5000元部分│
│  │            │    │      │            │          │）            │
├─┼──────┼──┼───┼──────┼─────┼───────┤
│5 │95年9月     │車芝│0元   │1萬9000元   │1 萬9000元│總收支帳本第7 │
│  │            │城  │      │            │          │頁            │
├─┼──────┼──┼───┼──────┼─────┼───────┤
│6 │95年9 月11  │車芝│0元   │3750元      │3750 元   │廠商付款簽收簿│
│  │日          │城  │      │            │          │第4 頁第1 欄、│
│  │            │    │      │            │          │支出帳本第12頁│
├─┼──────┼──┼───┼──────┼─────┼───────┤
│7 │95年11月2日 │車芝│0元   │2萬2700元   │2 萬2700元│廠商付款簽收簿│
│  │            │城  │      │            │          │第7 頁第6 欄、│
│  │            │    │      │            │          │總收支帳本第9 │
│  │            │    │      │            │          │頁            │
├─┼──────┼──┼───┼──────┼─────┼───────┤
│8 │95年10月2日 │汶記│0元   │1萬1760元   │1 萬1760元│廠商付款簽收簿│
│  │            │    │      │            │          │第5 頁第6 欄  │
└─┴──────┴──┴───┴──────┴─────┴───────┘
 附表二：（金額：新臺幣）。
┌─┬────┬─────┬─────┬───────┬─────┐
│編│侵占時間│應存入帳戶│已存入帳戶│被告侵占金額  │  備  註  │
│號│        │之金額    │之金額    │（未存入金額）│          │
├─┼────┼─────┼─────┼───────┼─────┤
│1 │95年6 、│25萬7468元│0元       │14萬5453元    │偵卷第44頁│
│  │7 月    │          │          │              │總收支帳本│
│  │        │          │          │◎起訴書原載為│第3 頁    │
│  │        │          │          │25萬7868元，經│          │
│  │        │          │          │檢察官更正為14│          │
│  │        │          │          │萬5453元（本院│          │
│  │        │          │          │易字卷第126 頁│          │
│  │        │          │          │）。          │          │
├─┼────┼─────┼─────┼───────┼─────┤
│2 │95年8月 │35萬9936元│17萬8467元│18萬1469元    │偵卷第44頁│
│  │        │          │          │              │總收支帳本│
│  │        │          │          │              │第5 頁    │
├─┼────┼─────┼─────┼───────┼─────┤
│3 │95年9月 │40萬1212元│20萬4356元│15萬6856元    │偵卷第44頁│
│  │        │          │          │              │總收支帳本│
│  │        │          │          │◎起訴書誤載為│第7 頁    │
│  │        │          │          │19萬6,856 元，│          │
│  │        │          │          │經檢察官更正為│          │
│  │        │          │          │15萬6,856 元（│          │
│  │        │          │          │見本院卷第82頁│          │
│  │        │          │          │）。          │          │
├─┼────┼─────┼─────┼───────┼─────┤
│4 │95年10月│41萬8892元│36萬3052元│5萬5840元     │偵卷第44頁│
│  │        │          │          │              │總收支帳本│
│  │        │          │          │              │第9頁     │
├─┼────┼─────┼─────┼───────┼─────┤
│5 │95年11月│33萬3328元│32萬919元 │1萬2409元     │偵卷第44頁│
│  │        │          │          │              │總收支帳本│
│  │        │          │          │              │第11頁    │
├─┼────┼─────┼─────┼───────┼─────┤
│6 │95年12月│38萬856元 │35萬396元 │3萬460元      │偵卷第44頁│
│  │        │          │          │              │總收支帳本│
│  │        │          │          │              │第13頁    │
├─┼────┼─────┼─────┼───────┼─────┤
│7 │96年1月 │39萬7681元│38萬340元 │1萬7341元     │偵卷第44頁│
│  │        │          │          │              │總收支帳本│
│  │        │          │          │              │第15頁    │
└─┴────┴─────┴─────┴───────┴─────┘
附表三：依四通八達汽車行現金收支簿「總收支」帳本計算，每
        月營業實際盈虧情形（金額：新臺幣）。
┌─┬────┬─────┬─────┬─────┬─────┬────────┬─────┐
│編│侵占時間│ 上    月 │  營業額  │  總支出  │ 本    月 │ 實際獲利及盈虧 │  備  註  │
│號│        │ 帳戶餘額 │（總收入）│          │ 帳戶餘額 │                │          │
├─┼────┼─────┼─────┼─────┼─────┼────────┼─────┤
│1 │95年6 、│4萬8928元 │20萬8540元│11萬6015元│14萬1453元│（+）9萬2525元  │總收支帳本│
│  │7 月    │          │          │          │          │                │第3頁     │
├─┼────┼─────┼─────┼─────┼─────┼────────┼─────┤
│2 │95年8 月│14萬1453元│21萬8483元│17萬8467元│18萬1469元│（+）4萬0016元  │總收支帳本│
│  │        │          │          │          │          │                │第5頁     │
├─┼────┼─────┼─────┼─────┼─────┼────────┼─────┤
│3 │95年9 月│18萬1469元│21萬9743元│24萬4356元│15萬6856元│（-）2萬4613元  │總收支帳本│
│  │        │          │          │          │          │                │第7頁     │
├─┼────┼─────┼─────┼─────┼─────┼────────┼─────┤
│4 │95年10月│15萬6856元│26萬2036元│36萬3052元│5萬5840元 │（-）10萬1016元 │總收支帳本│
│  │        │          │          │          │          │                │第9頁     │
├─┼────┼─────┼─────┼─────┼─────┼────────┼─────┤
│5 │95年11月│5萬5840元 │27萬7488元│32萬0919元│1萬2409元 │（-）4萬3431元  │總收支帳本│
│  │        │          │          │          │          │                │第11頁    │
├─┼────┼─────┼─────┼─────┼─────┼────────┼─────┤
│6 │95年12月│1萬2409元 │36萬8447元│35萬0396元│3萬0460元 │（+）1萬8051元  │總收支帳本│
│  │        │          │          │          │          │                │第13頁    │
├─┼────┼─────┼─────┼─────┼─────┼────────┼─────┤
│7 │96年1 月│3萬0460元 │36萬7221元│38萬0340元│1萬7341元 │（-）1萬3119元  │總收支帳本│
│  │        │          │          │          │          │                │第15頁    │
├─┴────┴─────┴─────┴─────┴─────┴────────┴─────┤
│自95年6 月至96年1 月止，實際虧損金額為3 萬1,587 元（未計入前一、二個月廠商尚未請款部分）。│
└─────────────────────────────────────────────┘

司法院資訊處製作；財團法人民間司法改革基金會備份。
